臺灣桃園地方法院民事判決
110年度訴字第1894號
原      告  王利明  
訴訟代理人  陳智全律師
被      告  吳凡    
上列當事人間請求返還代墊款事件，本院於民國111年2月17日言
詞辯論終結，判決如下：
    主  文
原告之訴及假執行之聲請均駁回。
訴訟費用由原告負擔。
   事實及理由
壹、程序方面：
    按訴狀送達後，原告不得將原訴變更或追加他訴，但請求之
    基礎事實同一者、擴張或減縮應受判決事項之聲明者，不在
    此限，民事訴訟法第255條第1項但書第2、3款定有明文。原
    告起訴時聲明：被告應給付原告新臺幣（下同）1,375,000
    元，及自起訴狀繕本送達翌日起至清償日止，以年息百分之
    五計算之利息。嗣原告於民國110年11月29日擴張聲明為：
    被告應給付原告1,385,000元，及自起訴狀繕本送達翌日起
    至清償日止，按年息百分之五計算之利息（見本院卷第193
    頁），另於本院110年11月11日當庭將請求權基礎由民法第4
    74條第1項變更為第2項（見本院卷第166頁），經核變更請
    求金額部分僅單純擴張應受判決事項之聲明，而變更請求權
    基礎部分屬與原訴主要爭點及證據資料相同，請求基礎事實
    同一，皆合於前開規定，自應准許。
貳、實體方面：
一、原告主張：兩造原為情侶，同住於被告所有門牌號碼為桃園
    市○○區○○街0○0號8樓住處，嗣因伊欲自行購屋，無奈信用不
    良無法申辦房屋貸款，伊遂與被告協商以前述不動產轉貸，
    藉以支付坐落於桃園市○○區○○街000巷00號15樓之房屋（下
    稱系爭房屋）款項，並約定系爭房屋及其坐落基地皆登記於
    被告名下，由伊每月固定轉匯3萬元至被告之台新銀行帳號0
    0000000000000帳戶（下稱系爭帳戶）作為繳納貸款之用，
    直至繳納完畢後始將系爭房屋登記予伊名下，嗣因兩造感情
    生變，被告不願履行前開約定，後經兩造協議由被告取得系
    爭房屋所有權，被告則返還伊迄今轉匯予被告之系爭房屋款
    項共計1,385,000元（計算式如卷內原告提出匯款紀錄明細
    所示，見本院卷第179-180頁，下合稱系爭款項），然伊自
    達成協議後以Line聯絡被告確認金額及催告還款等事宜皆未
    獲回應，被告亦係無法律上之原因受有系爭款項之利益，為
    此，爰依民法第474條第2項、第179條規定，提起本件訴訟
    等語。並聲明：㈠被告應給付原告1,385,000元，及自起訴狀
    繕本送達翌日起至清償日止，以年息百分之五計算之利息。
    ㈡願供擔保請准宣告假執行。
二、被告則以：
  ㈠系爭帳戶實為兩造共同生活期間分擔開銷之帳戶，原告之目
    的為投資股票及週轉現金。系爭房屋之裝潢及家具、家電等
    多筆款項皆為伊所支付。況原告同居14年來亦未共同負擔生
    活支出費用，僅近五年間有繳納部分費用，性質屬伊幫原告
    代墊後所返還之款項居多，故原告所稱之金流多數與事實不
    符。
　㈡就原告提出之Line對話記錄當初是以被告職災補償申請通過
    為前提，再每月情義上給原告5,000元，但此部分已經被駁
    回確定，所以是不成立。
　㈢就原告主張民法第179 條不當得利部分，系爭房屋在106 年
    房價大跌，無論房屋是要自住或投資出租，就只好將中壢的
    房屋做出租補貼房貸，故在不當得利部分原告沒有資格說伊
    不當得利，反倒是原告不當得利，原告利用預售屋中間的金
    流來做股票買賣、購買物品作為繳納貸款的假證明，讓金流
    似是而非，不是一個非常實際的數字等語，資為抗辯。並聲
    明：原告之訴駁回。如受不利判決，願供擔保請准宣告免為
    假執行。
三、按稱消費借貸者，謂當事人一方移轉金錢或其他代替物之所
    有權於他方，而約定他方以種類、品質、數量相同之物返還
    之契約。當事人之一方對他方負金錢或其他代替物之給付義
    務而約定以之作為消費借貸之標的者，亦成立消費借貸。民
    法第474條第1、2項分別定有明文。當事人互相表示意思一
    致者，無論其為明示或默示，契約即為成立。此亦為民法第
    153條第1項所明定。按當事人主張有利於己之事實者，就其
    事實有舉證之責任，民事訴訟法第277條前段定有明文。故
    主張權利存在之人，就其權利構成要件事實負有舉證之責。
    民事訴訟如係由原告主張權利者，應先由原告負舉證之責，
    若原告先不能舉證，以證實自己主張之事實為真實，則被告
    就其抗辯事實即令不能舉證，或其所舉證據尚有疵累，亦應
    駁回原告之請求。稱消費借貸者，於當事人間必本於借貸之
    意思合致，而有移轉金錢或其他代替物之所有權於他方之行
    為，始得當之。是以消費借貸，因交付金錢之原因多端，除
    有金錢之交付外，尚須本於借貸之意思而為交付，方克成立
    。倘當事人主張與他方有消費借貸關係存在者，自應就該借
    貸意思互相表示合致及借款業已交付之事實，均負舉證之責
    任，其僅證明有金錢之交付，未能證明借貸意思表示合致者
    ，仍不能認為有該借貸關係存在（最高法院98年度台上字第
    1045號裁判要旨）。
四、查原告曾將系爭款項轉帳至被告帳戶，固據提出交易明細為
    證，然交付款項之原因多端，非均屬金錢借貸或代墊關係，
    且由原告起訴之主張及其於本院110年11月11日庭期當庭將
    請求權基礎由民法第474條第1項變更為第2項，益徵原告當
    初轉帳之原因並非本於借貸之意思而為交付。是本件應由原
    告就上開款項確實係原告為被告代墊、被告對原告負有返還
    系爭款項之義務、兩造並約定以之作為消費借貸之標的等節
    負舉證責任。
五、原告雖提出兩造間之Line對話記錄為證，然男女朋友分手後
    ，為免感情上之虧欠或嗣後之糾葛等，一方表示願將他方先
    前付出之金錢、餽贈之物品予以返還、或就共同生活期間之
    支出加以結算，實屬常見，亦無從僅以此等表示而溯及認定
    兩造先前之金錢往來即為消費借貸或代墊之性質。兩造就共
    同生活期間之金流固然可於合意釐清為具體特定金額後，以
    之作為民法第474條第2項消費借貸之標的，然必也須兩造有
    意思表示之合致始有法律上之拘束力。觀諸原告雖提出兩造
    間之Line對話記錄，雖可見原告屢次表示被告將原告先前支
    付款項返還之希冀，然並無具體一定之明確金額，至多僅能
    認係原告欲將兩造生活期間原告支出之費用轉為消費借貸之
    標的爾，然此僅為原告單方之要約，亦未見被告就其需返還
    原告之具體金額及時間有何具法效意思之承諾，且被告在對
    話中一再陳稱其經濟上之困境及其提出勞動部審議遭駁回等
    情，堪認被告辯稱當初是以職災補償申請通過為前提，再每
    月情義上給原告5,000元，但此部分已經被駁回確定，所以
    是不成立等語，尚非子虛。依原告所舉之證據尚不足認定兩
    造已達成民法第474條第2項消費借貸之合意，原告依據消費
    借貸之法律關係訴請被告返還為無理由。
六、按無法律上之原因而受利益，致他人受損害者，應返還其利
    益。雖有法律上之原因，而其後已不存在者，亦同。民法第
    179條定有明文。按主張不當得利請求權存在之當事人，對
    於不當得利請求權之成立，應負舉證責任，即應證明他方係
    無法律上之原因而受利益，致其受有損害。如受利益人係因
    給付而得利時，所謂無法律上之原因，係指給付欠缺給付之
    目的。故主張該項不當得利請求權存在之當事人，應舉證證
    明該給付欠缺給付之目的，始符舉證責任分配之原則。被告
    雖亦陳述系爭房屋當初是原告要買的等語，然由被告陳述之
    前後文脈絡，其僅是表示系爭房屋當初是原告先起心動念提
    議購買，原本被告是較想買成屋而非預售屋爾，尚不能執此
    隻字片語斷章取義遽認被告已就系爭房屋當初是借名登記予
    被告、將來要由原告登記為所有權人等節已為自認。此外原
    告無法舉證以實其說，尚難認被告無法律上之原因而受利益
    ，原告依據不當得利之法律關係訴請被告返還為無理由。
七、綜上所述，原告之訴均為無理由，應予駁回。原告之訴既經
    駁回，其假執行之聲請失所附麗，應併予駁回。
八、本件為判決之基礎已臻明確，兩造其餘主張、陳述並所提證
    據均與本件之結論無礙，爰不再一一論述，附此敘明。
九、訴訟費用負擔之依據：民事訴訟法第78條。
中　　華　　民　　國　111  　年　　 3　　月　　 24　　日
                  民事第四庭    法　官　游智棋

以上正本係照原本作成。
如對本判決上訴，須於判決送達後 20 日內向本院提出上訴狀。
如委任律師提起上訴者，應一併繳納上訴審裁判費。
中　　華　　民　　國　　111 　年　　3 　　月　　24　　日
                                書記官　李韋樺